【裁判字號】    95,簡上,169
【裁判日期】    950914
【裁判案由】    遷讓房屋等
【裁判全文】
臺灣臺北地方法院民事判決             95年度簡上字第169號
上  訴  人  洪于玳即台北縣私立華美幼稚園
訴訟代理人  劉立鳳律師
被  上訴人  丙○○
            甲○○
共      同
訴訟代理人  乙○○
上列上列當事人間請求遷讓房屋等事件，上訴人對於中華民國95
年1月26日本院新店簡易庭94年度店簡字第1034號第一審判決提
起上訴，本院於95年8月31日言詞辯論終結，判決如下：
    主  文
上訴駁回。
第二審訴訟費用由上訴人負擔。
    事實及理由
一、被上訴人主張：被上訴人甲○○自民國93年2月1日起將坐落
    台北縣新店市○○路115號1、2樓房屋一間（下稱系爭115號
    房屋）出租予上訴人洪于玳（原名于梅芳，91年10月15日從
    母姓，改名洪梅芳，嗣91年11月13日改名為洪于梅芳，93年
    1月12日改名洪于玳）經營幼稚園，每月租金新台幣（下同
    ）7萬元，為期3年，租期至96年2月1日屆滿。詎上訴人自94
    年1月1日起積欠租金未繳，經伊催告，仍不繳交，伊遂於原
    審94年12月16日言詞辯論期日對上訴人為終止系爭租約之意
    思表示，系爭租約已於該日合法終止。上訴人自94年1月1日
    起至同年12月16日止共積欠11個半月租金未繳，經伊扣除上
    訴人繳納相當於3個月租金之押租金21萬元後，上訴人尚欠8
    個半月租金59萬5,000元。被上訴人丙○○自89年10月10 日
    起將坐落台北縣新店市○○路117號1、2樓房屋一間（下稱
    系爭房117號房屋）出租予上訴人經營幼稚園，每月租金7萬
    元，為期5年，租期至94年10月9日屆滿。詎上訴人自94年1
    月10日起積欠租金未繳，經伊催告，仍不繳交，嗣系爭租約
    於94年10月9日屆滿止，上訴人共積欠9個月租金，經伊扣除
    上訴人繳納相當3個月租金之押租金21萬元及其代繳12萬元
    稅金後，上訴人尚欠租金30萬元。爰依系爭租約約定請求上
    訴人給付尚欠租金，及依民法第455條之之規定請求上訴人
    遷讓返還上開115、117號房屋。又上開二租約既分別於94年
    12月16日、同年10月9日終止，上訴人自終止翌日起即無權
    占有上開115、117號房屋，造成伊損害，上訴人並獲有相當
    於租金之不當得利，爰依民法第184條或第179條之規定，請
    求上訴人應分別自94年12月17日、同年10月9日起至遷讓返
    還上開115、117號房屋之日止，各按月給付7萬元之損害金
    等語。並聲明：（一）上訴人應給付被上訴人甲○○59萬5,
    000元、被上訴人丙○○30萬元，及各自起訴狀繕本送達之
    翌日起至清償日止，按年息5％計算之利息；（二）上訴人
    應將上開115號房屋遷讓返還予被上訴人甲○○，及自94年1
    2月17日起至返還房屋之日止，按月給付7萬元；將上開117
    號房屋遷讓返還予被上訴人丙○○，及自94年10月10日起至
    返還房屋之日止，按月給付7萬元。
二、上訴人則以：被上訴人請求系爭租約終止後，上訴人繼續使
    用房屋相當於租金之不當得利部分。按被上訴人既援引最高
    法院61年台上字第1695號判例意旨：「無權占有他人土地，
    可能獲得相當於租金之利益為社會通常之觀念，是被上訴人
    抗辯其占有系爭土地所得之利益，僅相當於法定最高限額租
    金之數額，尚屬可採」，卻仍以兩造約定之每月租金7萬元
    為基準，請求上訴人於返還房屋前按月給付，顯然不合。依
    上開判例意旨及參照土地法第97條第1項「城市地方房屋之
    租金，以不超過土地及其建築物申報總價年息百分之十為限
    」之規定，系爭租賃房屋基地之申報地價為1610.4元/平方
    公尺，被上訴人所有系爭租賃房屋之1樓及騎樓占土地面積
    和均為94.61平方公尺，又系爭租賃房屋均屬13層建物中之1
    、2層，故土地部分申報總價應均為23萬3,038元（94.61×2
    /13×16010.4元/㎡＝233,038元）；另被上訴人所有系爭房
    屋之現值均為97萬7,200元，故被上訴人所有系爭房屋及所
    占土地之申報總價應均為121萬238元（977,200＋233,038＝
    1,210,238），年息10％即法定最高限額年租金應均為12萬1
    ,024 元，法定最高限額月租金應均為1萬85元（121,024÷
    12＝10,085）。被上訴人各得請求上訴人按月給付相當於租
    金之不當得利數額，應僅各為1萬85元。至於原審所引用最
    高法院94年度第2次民事庭會議決議意旨，按上訴人租賃系
    爭房屋係作為幼稚園使用，屬於教育事業，與商業上之使用
    比較，尚有所間等語資為抗辯。並聲明：（一）原判決關於
    命上訴人於遷讓返還系爭115號、117號房屋予被上訴人前，
    各按月給付被上訴人7萬元部分廢棄（按上訴人就原審判命
    其給付租金及返還房屋部分並未聲明不服，不在本院審理範
    圍）；（二）上開廢棄部分，被上訴人在第一審之訴駁回。
三、按無權占用他人之房屋者，可獲得相當於租金之不當得利，
    同時造成房屋所有人之損害，為社會通常之觀念（最高法院
    61年台上字第1695號判例意旨參照）。本件被上訴人甲○○
    所有之系爭115號房屋出租予上訴人之租約，經被上訴人甲
    ○○於94年12月16日合法終止；被上訴人丙○○所有之系爭
    117號房屋出租予上訴人之租約，於94年10月9日租期屆滿，
    而均告消滅等情，既為兩造所不爭之事實，則上訴人分別自
    上開時間之翌日（即94年12月7日、94年10月10日）起繼續
    占有上開115號、117號房屋，即屬無權占有，被上訴人依民
    法第184條或第179條之規定，請求上訴人分別自94年12 月7
    日、94年10月10日起至遷讓返還系爭115號、117號房屋之日
    止，各按月給付被上訴人相當於月租金7萬元之損害金或不
    當得利，即屬有據。上訴人雖抗辯：計算相當於租金之不當
    得利或損害金，應依土地法第97條第1項規定「城市地方房
    屋之租金，以不超過土地及其建築物申報總價年息百分之十
    為限」為基準，經伊計算結果，被上訴人各得請求伊按月給
    付相當於租金之不當得利數額，僅各為1萬85元云云。惟查
    ，按土地法第97條第1項限制房屋租金之規定，應僅限於城
    市地方供住宅之房屋，始有其適用，至非供居住之營業用房
    屋並不涵攝在內，此觀該條項立法本旨側重「防止房屋所有
    權人乘機哄抬租金，造成城市居住問題」及同法第三編第三
    章「房屋及基地租用」第94條至第97條均就「城市住宅用房
    屋」設其規範暨該條項蘊含摒除「城市營業用房屋」在外之
    「隱藏性法律漏洞」有以「目的性限縮解釋」補充必要自明
    （最高法院92年台上字第1475號、92年台簡上第20號、93年
    台上字第17 18號、94年台簡上第8號判決意旨參照）。本件
    上訴人租用系爭房屋係經營幼稚園之為商業上之使用，而非
    供住宅使用，依上說明，於計算可獲得相當於租金之不當得
    利或損害金，自不受土地法第97條第1項規定之限制，上訴
    人所辯，尚無可採。被上訴人以兩造間租約之月租金計算上
    訴人無權占有期間按月應給付之不當得利或損害金，於法並
    無不合。
四、綜上所述，本件被上訴人主張為屬可採，上訴人所辯為無可
    取。從而，被上訴人依民法第179條之規定，分別請求上訴
    人自94年12月17日起至返還上開115號房屋之日止，按月給
    付被上訴人甲○○7萬元；自94年10月10日起至返還上開117
    號房屋之日止，按月給付被上訴人丙○○7萬元，為有理由
    ，應予准許。是則原審判命上訴人如數給付，並依職權宣告
    假執行，於法並無違誤。上訴意旨指摘原判決不當，求予廢
    棄改判，為無理由，應予駁回其上訴。至被上訴人依民法第
    184條規定請求部分，因與上開第179條之不當得利返還請求
    權係重疊合併，且係有理由，並判決如上，即不必再為裁判
    ，併予敘明。
五、據上論結，本件上訴為無理由，依民事訴訟法第436條之1第
    3項、第449條第1項、第78條，判決如主文。
中    華    民    國    95    年    9     月    14    日
                 民事第六庭    審判長法  官  吳光釗
                                     法  官  楊晉佳
                                     法  官  曾部倫
以上正本係照原本作成
不得上訴
中    華    民    國    95    年    9     月    15    日
                                    書記官  謝梅琴


司法院資訊處製作；財團法人民間司法改革基金會備份。
